臺灣高等法院臺南分院民事裁定　九十三年度抗字第五四六號
抗　告　人　甲○○
代　理　人　施煜培　　律師
　　　　　　施承典　　律師
相　對　人　乙○○○
　　　　　　送達代收人　丙○○.
上列抗告人因與相對人（拍定人）間就債權人台灣土地銀行股份
有限公司與債務人王再順等間請求給付借款強制執行事件，聲請
優先承買相對人拍定之執行標的物，對於中華民國九十三年八月
二十六日臺灣臺南地方法院九十二年度執字第三二七八○號裁定
提起抗告，本院裁定如下：
      主　　文
抗告駁回。
抗告程序費用由抗告人負擔。
      理    由
一、本件聲請人即抗告人於原審法院聲請意旨略以：原審法院九
    十二年度執字第三二七八○號債權人台灣土地銀行股份有限
    公司與債務人王再順等間請求給付借款強制執行事件，所執
    行拍賣之標的物乙標，即坐落臺南縣七股鄉○○○段一五一
    四地號之土地（下稱系爭耕地），為重劃區內之耕地，抗告
    人係與系爭耕地相毗鄰之臺南縣七股鄉○○○段一五一三地
    號耕地之現耕所有權人，系爭耕地業於民國（下同）九十三
    年八月三日上午十一時第二次拍賣時，經相對人乙○○○以
    新臺幣（下同）一百一十三萬二千元拍定在案，爰依據農地
    重劃條例第五條第三款之規定，聲請優先承買系爭耕地云云
    。
二、原審法院裁定以：
  (一)、抗告人主張系爭耕地係重劃區內之耕地，已於九十三年八
      月三日經相對人拍定在案，其為系爭耕地之毗連耕地現耕
      所有權人事實，業據提出地籍圖一份、土地登記謄本一份
      為證，經函詢臺南縣政府結果，系爭耕地係五十八年西港
      農地重劃區內之耕地，亦有臺南縣政府九十三年八月十七
      日府地重字第○九三○一五二四五八號函一份附於原審法
      院執行卷可稽，堪信抗告人上開主張為真實。
  (二)、惟查，農地重劃條例第五條第三款雖規定，重劃區內耕地
      出售時，毗連耕地之現耕所有權人有優先購買權，然上開
      條例並無如耕地三七五減租條例第十五條第三項、土地法
      第一百零四條第二項、第一百零七條第二項，於土地所有
      權人出賣土地時，如違反應將出賣條件以書面通知優先承
      買權人而與第三人訂立契約時，其契約不得對抗優先承買
      權人之類似規定。顯見重劃區之耕地出售，毗連耕地之現
      耕所有權人之優先購買權僅具有債權之效力，不具物權效
      力。毗連耕地之現耕所有權人之優先購買權既僅具有債權
      之效力，則原審法院雖因地政事務所之查封回函及土地登
      記謄本未記載系爭耕地係重劃區內之耕地，而未通知抗告
      人行使優先承買權，抗告人仍不得於系爭耕地拍定後，以
      僅具債權效力之優先承買權主張其優先承買權仍存在，進
      而向原審法院聲請優先承買系爭耕地。是抗告人聲請優先
      承買系爭耕地，自有未合，應予駁回。
三、抗告意旨略以：
  (一)、「不動產經拍定或交債權人承受時，如依法有優先承買權
      利人者，執行法院應通知其於法定期限或執行法院所定期
      限內表示願否優先承買。」，辦理強制執行事件應行注意
      事項第四十四點著有明文。可見優先承買權之行使，本即
      於標的物拍定後為之，且亦於拍定後始有「以同一價格」
      優先承買之問題，則抗告人於拍定後向執行法院聲請優先
      承買，在時間上應無不可。至於抗告人之行使優先承買權
      ，究係出於執行法院之通知，抑或係主動出面主張，應均
      於抗告人優先承買權之行使無影響。
  (二)、農地重劃條例第五條第三款規定之毗連耕地之現耕所有權
      人之優先承買權，縱如原審法院所認定（抗告人有爭執）
      僅具債權之效力，亦僅發生出售耕地之所有權人將耕地出
      賣於第三人，並已為所有權移轉登記完畢時，優先承買權
      人不能以其優先承買權對抗該第三人之效果而已，不得謂
      優先承買權人不得於買受人取得所有權前，得向出賣人行
      使優先承買權，並於出賣人違反優先承買權規範之義務時
      ，強行將耕地移轉登記予第三人，致其無從盡其依優先承
      買權規範應將該耕地優先出賣予優先購買權人之義務，對
      優先承買權人陷於給付不能，令出賣人對優先承買權人負
      損害償責任（參照最高法院六十七年台上字第四七九號、
      七十六年度台上字第二一一一號裁判要旨），否則僅具債
      權效力之優先承買權，就毫無存在之價值。
  (三)、本件抗告人於拍定人即相對人取得權利移轉證書前，即拍
      賣程序終了前，於九十三年八月九日具狀向原審法院聲請
      行使優先承買權，有程序上完全合法。而實體上抗告人得
      否行使優先承買權，應亦與該優先承買權究具債權效力或
      物權效力無何關聯。如債權人拒絕抗告人之優先承買請求
      ，參酌前揭最高法院見解，則債權人自應對抗告人負損害
      賠償責任；相同道理，如係執行法院拒絕抗告人行使優先
      承買權，則是否應係由執行法院對抗告人負損害賠償責任
      ？原審徒以抗告人之優先承買權僅具債權之效力，駁回抗
      告人優先承買權之聲請，似無所據。
  (四)、查「優先承買權屬形成權性質，因優先承買權人一方表示
      願依同樣條件優先承買之意思，買賣契約即為成立。…蓋
      執行法院為拍定之意思表示，原係有以優先承買權人行使
      優先承買權時即不為拍定之解除條件。今優先承買權人既
      已行使其權利，解除條件既已成就，原拍定之意思表示已
      失其效力，…」，司法院（76）廳民二字第一八八九號函
      釋可資參照。故抗告人於執行法院拍定後，隨即向執行法
      院為優先承買之意思表示，只要抗告人依法有此優先承買
      權，不管執行法院有無通知抗告人優先承買，或抗告人之
      優先承買權究僅債權效力或物權效力（二者差別僅在第三
      人訂立契約得否對抗優先承買權人，優先承買權為形成權
      之性質應無二致），均得發生形成力，使抗告人與執行債
      務人間之買賣契約成立，原拍定之意思表示失效，此時原
      審法院實無再駁回抗告人優先承買聲請之理，原執行法院
      又將置行使優先承買權因形成權而成立之買賣契約何地？
      故原審法院駁回抗告人優先承買聲請，於法實有未合。
  (五)、農地重劃條例第五條第一款規定之優先承買權人，係出租
      耕地之承租人，而出租耕地之承租人，其於耕地出賣時之
      優先承買權，依耕地三七五減租條例第十五條第三項規定
      ，係具有物權之效力，並不因農地重劃條例第五條未規定
      出賣人未將出賣條件以書面通知優先承買權人而與第三人
      訂立契約時，其契約不得對抗優先承買權人之類似規定，
      而認定其優先承買權僅具債權之效力。抗告人依同條例第
      三款規定取得之優先承買權，既與出租耕地承租人具物權
      效力之優先承買權同列，自應亦視為具物權效力之優先承
      買權。則原裁定認抗告人之優先承買權僅具債權效力，從
      而以此理由駁回抗告人優先承買之聲請，亦有未當。
四、按強制執行法上之拍賣，應解釋為買賣之一種，即拍定人為
    買受人，而以拍賣機關代替債務人立於出賣人之地位。故出
    賣人於出賣時所應踐行之程序，例如依耕地三七五減租條例
    第十五條規定，應將買賣條件以書面通知有優先承買權之承
    租人，使其表示意願等等，固無妨由拍賣機關為之踐行，但
    此究非強制執行法第十二條所謂執行時應遵守之程序，縱令
    執行法院未經踐行或踐行不當，足以影響於承租人之權益，
    該承租人亦祇能以訴請救濟，要不能引用該條規定為聲請或
    聲明異議（參照最高法院四十九年台抗字第八三號判例意旨
    ）。
五、經查：
  (一)、原審法院九十二年度執字第三二七八○號債權人台灣土地
      銀行股份有限公司與債務人王再順等間請求給付借款強制
      執行事件，所執行拍賣之標的物乙標，即系爭耕地，為五
      十八年西港農地重劃區內之耕地，抗告人係與系爭耕地相
      毗鄰之臺南縣七股鄉○○○段一五一三地號耕地之現耕所
      有權人，系爭耕地業於九十三年八月三日上午十一時第二
      次拍賣時，經相對人乙○○○以一百一十三萬二千元拍定
      在案等事實，業據抗告人提出地籍圖一份、土地登記謄本
      一份為證，並經原審法院函詢臺南縣政府結果，系爭耕地
      係五十八年西港農地重劃區內之耕地，亦有臺南縣政府九
      十三年八月十七日府地重字第○九三○一五二四五八號函
      一份附於原審法院執行卷可稽，堪信抗告人上開主張為真
      實。
  (二)、惟本件債權人台灣土地銀行股份有限公司聲請強制執行時
      所檢送之系爭耕地土地登記謄本及原審法院九十年度執全
      字第三二二一號假扣押查封後台南縣佳里地政事務所之查
      封回函均未記載系爭耕地為五十八年西港農地重劃區內之
      耕地，故原審法院於拍賣公告上並未附註關於系爭耕地有
      優先承買事宜，而於九十三年八月三日進行第二次拍賣時
      ，由相對人拍定，相對人並於九十三年八月九日繳款完畢
      ，此有原審法院民事強制執行案款收據附於原審卷可按，
      抗告人雖即於同日下午向原審法院具狀表明優先承買，但
      原審法院乃以抗告人之優先承買權僅具債權效力裁定予以
      駁回抗告人之聲請及聲明異議。惟揆諸上揭最高法院四十
      九年台抗字第八三號判例意旨，抗告人應另行提起訴訟以
      資解決，要不能引用農地重劃條例第五條第三款之規定，
      聲請優先承買系爭耕地或依強制執行法第十二條規定聲明
      異議，抗告人其竟聲請優先承買系爭耕地或聲明異議，於
      法自有未合。原審法院裁定駁回抗告人之聲請優先承買系
      爭耕地或聲明異議，其理由雖與本院見解不同，但其結果
      並無不同，仍應認其抗告意旨為無理由。是抗告意旨仍執
      前詞指摘原裁定不當，求為廢棄，非有理由，應予駁回。
六、據上論結，本件抗告為無理由，依強制執行法第三十條之一
    、民事訴訟法第四百九十五條之一第一項、第四百四十九條
    第一項、第九十五條、第七十八條，裁定如主文。
中　　華　　民　　國　　94　　年　　3 　　月　　16　　日
                  民事第四庭    審判長法  官  林金村
                      　　　　　　　  法  官  黃三哲
　　　　　　                      　  法  官　胡景彬
上為正本係照原本作成。
抗告人如不服本裁定，僅得於收受本裁定正本送達後十日內以適
用法規顯有錯誤為理由，向本院提出再抗告狀（須附繕本一份及
繳納再抗告裁判費新台幣一千元），並經本院許可後始可再抗告
於最高法院。
中　　華　　民　　國　　94　　年　　3　　 月　　17 　 日
　　　　　　　　　　　　　　　　　　　書記官　邱春榮
【附記】
民事訴訟法第四百九十五條之一第二項準用同法第四百六十六條
之一第一、二項規定：
I對於第二審判決上訴，上訴人應委任律師為訴訟代理人。但上
　訴人或其法定代理人具有律師資格者，不在此限。
II上訴人之配偶、三親等內之血親、二親等內之姻親，或上訴人
　為法人、中央或地方機關時，其所屬專任人員具有律師資格並
  經法院認為適當者，亦得為第三審訴訟代理人。
　　　　　　　　　　　　　　　　　　　　　　　　　Ｊ
